ACORDAO-COMPLETO-2537097

ACÓRDÃO 6002/2022 ATA 34/2022 - SEGUNDA CÂMARA

VISTA, relatada e discutida esta tomada de contas especial, instaurada pela Caixa Econômica Federal em razão da não comprovação da regular aplicação dos recursos repassados por meio do Contrato de Repasse 331425-29/2010 (Siafi 737816) , que objetivou o fortalecimento da estratégia de desenvolvimento territorial, mediante ações formativas, de planejamento e de gestão de processos e apoio aos Planos Territoriais de Desenvolvimento Rural Sustentável (PTDRS) em diversos municípios do estado do Maranhão.
ACORDAM os Ministros do Tribunal de Contas da União, reunidos em sessão da Segunda Câmara, ante as razões expostas pelo Relator, em:
9.1. com fundamento nos arts. 1º, inciso I, 16, inciso III, alíneas "b" e "c", e 19 da Lei 8.443/1992, julgar irregulares as contas do Centro dos Direitos das Populações da Região de Carajás, Antônio Gomes de Morais e Edmilson Carlos Pereira de Abreu Pinheiro, condenando-os, solidariamente, ao pagamento do valor especificado a seguir, atualizado monetariamente e acrescido dos juros de mora devidos, calculados desde a data da ocorrência indicada até sua efetiva quitação, na forma da legislação vigente, fixando o prazo de 15 (quinze) dias, a contar do recebimento das notificações, para que seja comprovado, perante este Tribunal, o recolhimento das quantias aos cofres do Tesouro Nacional, nos termos do art. 23, inciso III, alínea "a", da referida lei c/c o art. 214, inciso III, alínea "a", do Regimento Interno do TCU:
	Data de ocorrência
	Valor histórico (R$) 

	27/6/2011
	934.703,55

9.2. com fundamento no art. 57 da Lei 8.443/1992, aplicar multas individuais de R$ 180.000,00 (cento e oitenta mil reais) ao Centro dos Direitos das Populações da Região de Carajás e a Antônio Gomes de Morais e Edmilson Carlos Pereira de Abreu Pinheiro, atualizadas monetariamente desde a data do presente acórdão até a do efetivo recolhimento, se forem pagas após o vencimento, na forma da legislação vigente, fixando o prazo de 15 (quinze) dias, a contar do recebimento da notificações, para que seja comprovado, perante este Tribunal, o recolhimento das quantias aos cofres do Tesouro Nacional, nos termos do art. 23, inciso III, alínea "a", da referida lei c/c o art. 214, inciso III, alínea "a", do Regimento Interno do TCU;
9.3. com fundamento no art. 26 da Lei 8.443/1992, autorizar, se requerido, o pagamento das importâncias devidas em até 36 (trinta e seis) parcelas mensais e consecutivas, fixando o prazo de 15 (quinze) dias, a contar do recebimento das notificações, para que seja comprovado, perante este Tribunal, o recolhimento da primeira parcela, e de 30 (trinta) dias, a contar da parcela anterior, para que seja comprovado o recolhimento das demais, devendo incidir sobre cada valor mensal os devidos acréscimos legais, na forma prevista na legislação vigente, além de alertar os responsáveis de que a falta de comprovação do recolhimento de qualquer parcela importará no vencimento antecipado do saldo devedor, nos termos do art. 217 do Regimento Interno do TCU;
9.4. com fundamento no art. 28 da Lei 8.443/1992, autorizar, desde logo, a cobrança judicial das dívidas, caso não atendidas as notificações;
9.5. com fundamento no art. 16, § 3º, da Lei 8.443/1992 c/c o art. 209, § 7º, do Regimento Interno do TCU, remeter cópia deste acórdão à Procuradoria da República no Maranhão, para adoção das medidas que entender cabíveis;
9.6. enviar cópia deste acórdão à Caixa Econômica Federal, ao Ministério da Agricultura, Pecuária e Abastecimento e aos responsáveis.

Tomada de Contas Especial instaurada pela Caixa Econômica Federal em razão de não comprovação da regular aplicação dos recursos repassados por meio de contrato de repasse que objetivou o fortalecimento da estratégia de desenvolvimento territorial, mediante ações formativas, de planejamento e de gestão de processos e apoio aos aos Planos Territoriais de Desenvolvimento Rural Sustentável em diversos municípios do estado do Maranhão. Análise de alegações de defesa.

Segunda Câmara

Caixa Econômica Federal.

3. Responsáveis: Centro dos Direitos das Populações da Região de Carajás (04.381.717/0001-81), Antônio Gomes de Morais (XXX.649.433-XX) e Edmilson Carlos Pereira de Abreu Pinheiro (XXX.945.843-XX).

13.1. Ministro presente: Bruno Dantas (Relator).
13.2. Ministros-Substitutos convocados: Marcos Bemquerer Costa (na Presidência) e Weder de Oliveira.

BRUNO DANTAS

Por registrar as principais ocorrências havidas no andamento do processo até o momento, resumindo os fundamentos das peças acostadas aos autos, adoto como relatório, com os ajustes necessários, a instrução da secretaria responsável pela análise da demanda (peça 99) , que contou com a anuência do corpo diretivo da unidade (peças 100-101) e do Ministério Público junto ao TCU (peça 102) :
"INTRODUÇÃO
1. 	Cuidam os autos de tomada de contas especial instaurada pela Caixa Econômica Federal, instituição financeira mandatária, em desfavor do Centro dos Direitos das Populações da Região de Carajás (Nome Fantasia: Fórum Carajás - CNPJ: 04.381.717/0001-81) , Antônio Gomes de Morais (XXX.649.433-XX) e Edmilson Carlos Pereira de Abreu Pinheiro (XXX.945.843-XX) , em razão da não comprovação da regular aplicação dos recursos repassados pela União por meio do Contrato de Repasse 331425-29/2010, registro Siafi 737816 (peça 35) , firmado entre o extinto Ministério do Desenvolvimento Agrário e o Centro dos Direitos das Populações da Região de Carajás e que tinha por objeto 'ação de fortalecimento da estratégia de desenvolvimento territorial, através de ações formativas, de planejamento e de gestão de processos e apoio aos PTDRS, em diversos municípios do Estado do Maranhão'.
HISTÓRICO
2. 	Em 30/7/2019, com fundamento na IN/TCU 71/2012, alterada pela IN/TCU 76/2016 e DN/TCU 155/2016, a Caixa Econômica Federal, na condição de mandatária, autorizou a instauração da tomada de contas especial (peça 19) . O processo foi registrado no sistema e-TCE com o número 1989/2019.
3. 	O Contrato de Repasse 331425-29/2010 foi firmado no valor de R$ 1.984.331,00, sendo R$ 1.928.290,00 à conta do contratante e R$ 56.041,00 referentes à contrapartida (em bens e serviços) do contratado. Teve vigência de 18/10/2010 a 1º/5/2017, com prazo para apresentação da prestação de contas em 31/5/2017. Os repasses efetivos da União totalizaram R$ 1.928.290,00 (peça 39) . O crédito desse valor na conta específica do contrato de repasse ocorreu em 27/6/2011 (peça 45, p. 1) .
4. 	A prestação de contas e complementações enviadas foram analisadas por meio dos documentos constantes das peças 2 e 6 a 16.
5. 	O fundamento para a instauração da tomada de contas especial, conforme consignado na matriz de responsabilização elaborada pelo tomador de contas, foi a constatação da seguinte irregularidade:
'Inexecução total do objeto do contrato de repasse 331.425-29/2010 descrito como 'Fortalecimento da estratégia de desenvolvimento territorial, através de ações formativas, de planejamento e de gestão de processos e apoio aos PTDRS' tendo em vista que os dirigentes da entidade não apresentaram REA homologado pelo Ministério gestor (MDA/SDR/SEAD) .'
6. 	Os responsáveis arrolados na fase interna foram devidamente comunicados e, diante da ausência de justificativas suficientes para elidir a irregularidade e da não devolução dos recursos, instaurou-se a tomada de contas especial.
7. 	No relatório (peça 55) , o tomador de contas concluiu que o prejuízo importaria no valor original de R$ 934.703,55, imputando-se a responsabilidade ao Centro dos Direitos das Populações da Região de Carajás, na condição de contratado, a Antônio Gomes de Morais, Diretor-Presidente no período de 10/7/2007 a 7/2/2014, na condição de dirigente, e a Edmilson Carlos Pereira de Abreu Pinheiro, Diretor-Presidente desde 8/2/2014, na condição de dirigente.
8. 	Em 9/6/2020, a Controladoria-Geral da União emitiu o relatório de auditoria (peça 57) , em concordância com o relatório do tomador de contas. O certificado de auditoria e o parecer do dirigente do órgão de controle interno concluíram pela irregularidade das presentes contas (peças 58 e 59) .
9. 	Em 25/6/2020, o Ministro responsável pela área atestou haver tomado conhecimento das conclusões contidas no relatório e certificado de auditoria, bem como do parecer conclusivo do dirigente do órgão de controle interno, manifestando-se pela irregularidade das contas, e determinou o encaminhamento do processo ao Tribunal de Contas da União (peça 60) .
10. 	Na instrução inicial (peça 64) , analisando-se os documentos dos autos, concluiu-se pela necessidade de realização de citação para as seguintes irregularidades:
10.1. 	Irregularidade 1: Não comprovação da boa e regular aplicação dos recursos repassados, tendo em vista a não apresentação do Relatório de Execução de Atividades (REA) homologado pelo órgão repassador.
10.1.1. 	Evidências da irregularidade: documentos técnicos presentes nas peças 1 a 18, 32, 35 a 37.
10.1.2. 	Normas infringidas: Art. 70, parágrafo único, da Constituição Federal de 1988; art. 93 do Decreto-Lei 200/1967; arts. 72 e 74, inciso I, da Portaria Interministerial 507/2011; Cláusula Terceira, item 3.2, alínea 'c', do instrumento contratual, Manual para Análise de Relatório de Atividades Executadas, do Ministério do Desenvolvimento Agrário.
10.2. 	Débito relacionado aos responsáveis Centro dos Direitos das Populações da Região de Carajás (04.381.717/0001-81) , Antônio Gomes de Morais (XXX.649.433-XX) e Edmilson Carlos Pereira de Abreu Pinheiro (XXX.945.843-XX) :
	Data de ocorrência
	Valor histórico (R$) 
	Identificador

	27/6/2011
	934.703,55
	D1

10.2.1. 	Cofre credor: Tesouro Nacional.
10.2.2. 	Responsável: Edmilson Carlos Pereira de Abreu Pinheiro (XXX.945.843-XX) .
10.2.2.1. 	Conduta: não apresentar o Relatório de Execução de Atividades homologado pelo órgão repassador junto à documentação relativa à prestação de contas dos recursos repassados mediante o contrato de repasse.
10.2.2.2. 	Nexo de causalidade: a não apresentação de documentos que comprovassem a execução dos itens previstos no plano de trabalho resultou na presunção de dano ao erário.
10.2.2.3. 	Culpabilidade: não há excludentes de ilicitude, de culpabilidade e de punibilidade; é razoável supor que o responsável tinha consciência da ilicitude de sua conduta; era exigível conduta diversa da praticada, qual seja, comprovar por meio de documentos a efetiva execução de todos os itens previstos no plano de trabalho.
10.2.3. 	Responsável: Antônio Gomes de Morais (XXX.649.433-XX) .
10.2.3.1. 	Conduta: não apresentar o Relatório de Execução de Atividades homologado pelo órgão repassador junto à documentação relativa à prestação de contas dos recursos repassados mediante o contrato de repasse.
10.2.3.2. 	Nexo de causalidade: a não apresentação de documentos que comprovassem a execução dos itens previstos no plano de trabalho resultou na presunção de dano ao erário.
10.2.3.3. 	Culpabilidade: não há excludentes de ilicitude, de culpabilidade e de punibilidade; é razoável supor que o responsável tinha consciência da ilicitude de sua conduta; era exigível conduta diversa da praticada, qual seja, comprovar por meio de documentos a efetiva execução de todos os itens previstos no plano de trabalho.
10.2.4. 	Responsável: Centro dos Direitos das Populações da Região de Carajás (04.381.717/0001-81) .
10.2.4.1. 	Conduta: não apresentar o Relatório de Execução de Atividades homologado pelo órgão repassador junto à documentação relativa à prestação de contas dos recursos repassados mediante o contrato de repasse.
10.2.4.2. 	Nexo de causalidade: a não apresentação de documentos que comprovassem a execução dos itens previstos no plano de trabalho resultou na presunção de dano ao erário.
10.2.4.3. 	Culpabilidade: não há excludentes de ilicitude, de culpabilidade e de punibilidade; é razoável supor que o administrador responsável pela pessoa jurídica tinha consciência da ilicitude de sua conduta; era exigível conduta diversa da praticada, qual seja, comprovar por meio de documentos a efetiva execução de todos os itens previstos no Plano de Trabalho. Ressalta-se que a análise da boa-fé relativa a pessoa jurídica de direito privado é realizada considerando as condutas de seus administradores, uma vez que os atos destes obrigam a pessoa jurídica, desde que exercidos nos limites dos poderes definidos no ato constitutivo do ente, nos termos do art. 47 do Código Civil (Acórdão 1723/2016-TCU-Plenário, Ministro-Relator Raimundo Carreiro) .
11. 	Encaminhamento: citação.
11.1. 	Irregularidade 2: Ausência parcial de documentação de prestação de contas dos recursos federais repassados no âmbito do contrato de repasse.
11.1.1. 	Evidências da irregularidade: documentos técnicos presentes nas peças 1 a 4, 32, 35 a 37.
11.1.2. 	Normas infringidas: art. 70, parágrafo único, da Constituição Federal de 1988, art. 93 do Decreto-Lei 200/1967, arts. 72 e 74, inciso II, da Portaria Interministerial 507/2011, Cláusulas Terceira, item 3.2, alínea 'd', e Sexta, item 6.1, do instrumento contratual, Manual para Análise de Relatório de Atividades Executadas, do Ministério do Desenvolvimento Agrário.
11.2. 	Débito relacionado aos responsáveis Centro dos Direitos das Populações da Região de Carajás (04.381.717/0001-81) , Antônio Gomes de Morais (XXX.649.433-XX) e Edmilson Carlos Pereira de Abreu Pinheiro (XXX.945.843-XX) :
	Data de ocorrência
	Valor histórico (R$) 
	Identificador

	27/6/2011
	934.703,55
	D1

11.2.1.	Cofre credor: Tesouro Nacional.
11.2.2. 	Responsável: Edmilson Carlos Pereira de Abreu Pinheiro (XXX.945.843-XX) .
11.2.2.1. 	Conduta: apresentar de forma incompleta a documentação relativa à prestação de contas dos recursos federais repassados por meio do contrato de repasse.
11.2.2.2. 	Nexo de causalidade: a apresentação incompleta da documentação da prestação de contas impediu a comprovação da regular aplicação dos recursos federais repassados, no âmbito do instrumento em questão, resultando em presunção de dano ao erário.
11.2.2.3. 	Culpabilidade: não há excludentes de ilicitude, de culpabilidade e de punibilidade; é razoável supor que o responsável tinha consciência da ilicitude de sua conduta; era exigível conduta diversa da praticada, qual seja, apresentar a prestação de contas contendo todos os documentos necessários à comprovação da regular aplicação dos recursos federais repassados, conforme estabelecido nas normas aplicáveis.
11.2.3. 	Responsável: Antônio Gomes de Morais (XXX.649.433-XX) .
11.2.3.1. 	Conduta: apresentar de forma incompleta a documentação relativa à prestação de contas dos recursos federais repassados por meio do contrato de repasse.
11.2.3.2. 	Nexo de causalidade: a apresentação incompleta da documentação da prestação de contas impediu a comprovação da regular aplicação dos recursos federais repassados, no âmbito do instrumento em questão, resultando em presunção de dano ao erário.
11.2.3.3. 	Culpabilidade: não há excludentes de ilicitude, de culpabilidade e de punibilidade; é razoável supor que o responsável tinha consciência da ilicitude de sua conduta; era exigível conduta diversa da praticada, qual seja, apresentar a prestação de contas contendo todos os documentos necessários à comprovação da regular aplicação dos recursos federais repassados, conforme estabelecido nas normas aplicáveis.
11.2.4. 	Responsável: Centro dos Direitos das Populações da Região de Carajás (04.381.717/0001-81) .
11.2.4.1. 	Conduta: apresentar de forma incompleta a documentação relativa à prestação de contas dos recursos federais repassados por meio do contrato de repasse.
11.2.4.2. 	Nexo de causalidade: a apresentação incompleta da documentação da prestação de contas impediu a comprovação da regular aplicação dos recursos federais repassados, no âmbito do instrumento em questão, resultando em presunção de dano ao erário.
11.2.4.3. 	Culpabilidade: não há excludentes de ilicitude, de culpabilidade e de punibilidade; é razoável supor que o administrador responsável pela pessoa jurídica tinha consciência da ilicitude de sua conduta; era exigível conduta diversa da praticada, qual seja, apresentar a prestação de contas contendo todos os documentos necessários à comprovação da regular aplicação dos recursos federais repassados, conforme estabelecido nas normas aplicáveis. Ressalta-se que a análise da boa-fé relativa a pessoa jurídica de direito privado é realizada considerando as condutas de seus administradores, uma vez que os atos destes obrigam a pessoa jurídica, desde que exercidos nos limites dos poderes definidos no ato constitutivo do ente, nos termos do art. 47 do Código Civil (Acórdão 1723/2016-TCU-Plenário, Ministro-Relator Raimundo Carreiro) .
12. 	Encaminhamento: citação.
13. 	Em cumprimento ao pronunciamento da unidade (peça 66) , foram efetuadas citações dos responsáveis:
a) Centro dos Direitos das Populações da Região de Carajás - promovida a citação do responsável, conforme delineado adiante:
	Comunicação: Ofício 7796/2021 - Seproc (peça 70) 
Data da Expedição: 9/3/2021
Data da Ciência: não houve (Ausente) (peça 74) 
Observação: Ofício enviado para o endereço do responsável, conforme pesquisa na base de dados no sistema da Receita Federal, custodiada pelo TCU (peça 69) .
	
	Comunicação: Ofício 32202/2021 - Seproc (peça 91) 
Data da Expedição: 1/7/2021
Data da Ciência: não houve (Número inexistente) (peça 93) 
Observação: Ofício enviado para o endereço do responsável, conforme pesquisa na base de dados no sistema da Receita Federal, custodiada pelo TCU (peça 89) .
	
	Comunicação: Ofício 32203/2021 - Seproc (peça 90) 
Data da Expedição: 1/7/2021
Data da Ciência: 9/7/2021 (peça 94) 
Nome Recebedor: Senilson Cardoso.
Observação: Ofício enviado para o endereço do responsável, conforme pesquisa na base de dados no sistema da Receita Federal, custodiada pelo TCU (peça 89) .
Fim do prazo para a defesa: 24/7/2021
	
	Comunicação: Ofício 34152/2021 - Seproc (peça 92) 
Data da Expedição: 1/7/2021
Data da Ciência: não houve (Número inexistente) (peça 95) 
Observação: Ofício enviado para o endereço do responsável, conforme pesquisa na base de dados nos sistemas corporativos do TCU, custodiada pelo TCU (peça 89) .
	
b) Antônio Gomes de Morais - promovida a citação do responsável, conforme delineado adiante:
	Comunicação: Ofício 7793/2021 - Seproc (peça 72) 
Data da Expedição: 9/3/2021
Data da Ciência: 9/4/2021 (peça 82) 
Nome Recebedor: Antônio Gomes de Morais.
Observação: Ofício enviado para o endereço do responsável, conforme pesquisa na base de dados no sistema da Receita Federal, custodiada pelo TCU (peça 69) .
Fim do prazo para a defesa: 24/4/2021
	
c) Edmilson Carlos Pereira de Abreu Pinheiro - promovida a citação do responsável, conforme delineado adiante:
	Comunicação: Ofício 7794/2021 - Seproc (peça 71) 
Data da Expedição: 9/3/2021
Data da Ciência: 19/3/2021 (peça 73) 
Nome Recebedor: Antônio Luiz Almeida.
Observação: Ofício enviado para o endereço do responsável, conforme pesquisa na base de dados no sistema da Receita Federal, custodiada pelo TCU (peça 69) .
Fim do prazo para a defesa: 3/4/2021
	
14. 	Conforme Despacho de Conclusão das Comunicações Processuais (peça 98) , as providências inerentes às comunicações processuais foram concluídas.
15. 	Transcorrido o prazo regimental, os responsáveis Centro dos Direitos das Populações da Região de Carajás, Antônio Gomes de Morais e Edmilson Carlos Pereira de Abreu Pinheiro se fizeram representar pelo mesmo advogado e apresentaram defesa, que será analisada na seção Exame Técnico.
ANÁLISE DOS PRESSUPOSTOS DE PROCEDIBILIDADE DA IN/TCU 71/2012
Avaliação de Viabilidade do Exercício do Contraditório e Ampla Defesa
16. 	Verifica-se que não houve o transcurso de mais de dez anos desde o fato gerador sem que tenha havido a notificação dos responsáveis pela autoridade administrativa federal competente (art. 6º, inciso II, c/c art. 19 da IN/TCU 71/2012, modificada pela IN/TCU 76/2016) , uma vez que o fato gerador da irregularidade sancionada ocorreu em 7/10/2015 (data em que a prestação de contas foi entregue, conforme informação do MDA à peça 4, p. 3) , e os responsáveis foram notificados sobre as irregularidades pela autoridade administrativa competente conforme segue:
16.1. 	Centro dos Direitos das Populações da Região de Carajás, por meio do ofício acostado à peça 28, recebido em 7/5/2019, conforme AR (peça 31) .
16.2. 	Antônio Gomes de Morais, por meio do ofício acostado à peça 26, recebido em 2/5/2019, conforme AR (peça 29) .
16.3. 	Edmilson Carlos Pereira de Abreu Pinheiro, por meio do ofício acostado à peça 27, recebido em 29/4/2019, conforme AR (peça 30) .
Valor de Constituição da TCE.
17. 	Verifica-se, ainda, que o valor atualizado do débito apurado (sem juros) , em 1º/1/2017, era de R$ 1.346.907,82; portanto, superior ao limite mínimo de R$ 100.000,00, na forma estabelecida pelos arts. 6º, inciso I, e 19 da IN/TCU 71/2012, modificada pela IN/TCU 76/2016.
OUTROS PROCESSOS/DÉBITOS NOS SISTEMAS DO TCU COM OS MESMOS RESPONSÁVEIS
18. 	Informa-se que não foi encontrado débito imputável aos responsáveis em outros processos no Tribunal.
19. 	A tomada de contas especial está, assim, devidamente constituída e em condição de ser instruída.
EXAME TÉCNICO
20. 	Os responsáveis foram citados em razão das seguintes irregularidades (peças 64 a 66) :
1) Não comprovação da boa e regular aplicação dos recursos repassados, tendo em vista a não apresentação do Relatório de Execução de Atividades (REA) homologado pelo órgão repassador;
2) Ausência parcial de documentação de prestação de contas dos recursos federais repassados no âmbito do contrato de repasse.
21. 	Se fizeram representar pelo mesmo advogado e apresentaram alegações de defesa, conforme elencado a seguir:
a) Edmilson Carlos Pereira de Abreu Pinheiro - peças 75 a 81;
b) Antônio Gomes de Morais - peças 83 a 87;
c) Centro dos Direitos das Populações da Região de Carajás peças 96 e 97.
22. 	Verifica-se que os termos das alegações de defesa oferecidas pelos três responsáveis são idênticos (peças 77, 84 e 97) , motivo pelo qual a análise será realizada em conjunto.
Alegações de defesa
23. 	Os responsáveis alegam que houve prescrição punitiva e ressarcitória, mencionando jurisprudência desta Corte e do Supremo Tribunal Federal, inclusive o caso concreto tratado no RE 636.886 (Tema 899, de repercussão geral - peça 77, p. 3-6) .
Análise
Da prescrição das pretensões punitiva e ressarcitória a cargo do TCU.
24. 	O Supremo Tribunal Federal (STF) , no Recurso Extraordinário - RE 636.886, fixou a tese, com repercussão geral reconhecida, de que 'é prescritível a pretensão de ressarcimento ao erário fundada em decisão de Tribunal de Contas' (Tema 899) . Em que pese o questionamento acerca da abrangência da tese ali firmada, confirmada em embargos declaratórios julgados em agosto de 2021, no sentido de que se circunscreveria apenas ao processo de execução da condenação imposta pelo TCU (ou seja, inaplicável à pretensão de ressarcimento exercida no processo 'conhecimento' da TCE) , verifica-se que o STF, por meio de decisões prolatadas pelas suas duas turmas, tem decidido de forma reiterada que se aplica o prazo prescricional de 5 anos previsto na Lei 9.873/1999 às pretensões sancionatória e ressarcitória a cargo do Tribunal de Contas da União.
25. 	Seja por aplicação direta ou por analogia, a orientação sufragada é no sentido de que o prazo de 5 anos é compatível com a tese de que a ação e a execução prescrevem no mesmo prazo (Súmula 150 do STF) , bem como com o fato de que a Lei 9.873/1999 - que regulamenta o exercício de ação punitiva pela Administração Pública Federal, direta e indireta - regeria integralmente a prescrição no âmbito do TCU. Quanto a este último aspecto, o Ministro Luís Roberto Barroso, no voto exarado no julgamento do MS 32.201, embora tenha advertido que a atuação do TCU, em sua acepção clássica, não se qualifica como exercício do poder de polícia, ressaltou que a Lei 9.873/1999 assumiria vocação regulatória geral da prescrição do exercício da competência sancionadora da Administração Pública, sendo sua disciplina aplicável a qualquer ação punitiva da Administração Pública Federal, exceto àquelas esferas em que exista regulamentação específica. Ademais, em virtude da autonomia científica do Direito Administrativo, não haveria razão plausível para suprimir a omissão da Lei Orgânica do Tribunal de Contas da União, no tocante ao estabelecimento de um prazo prescricional próprio, valendo-se das normas de direito civil, e não das de direito administrativo.
26. 	Eis algumas ementas que evidenciam o entendimento predominante do STF:
'Ementa: AGRAVO REGIMENTAL EM MANDADO DE SEGURANÇA. TOMADA DE CONTAS ESPECIAL. TRIBUNAL DE CONTAS DA UNIÃO. CONDENAÇÃO A RESSARCIMENTO AO ERÁRIO. PRESCRIÇÃO. MARCO INTERRUPTIVO. ART. 2°, II, DA LEI 9.873/1999. ATO INEQUÍVOCO DE APURAÇÃO DO FATO. DISCUSSÃO. DIREITO LÍQUIDO E CERTO. DEMONSTRAÇÃO. INOCORRÊNCIA. SUBSISTÊNCIA DA DECISÃO AGRAVADA. AGRAVO A QUE SE NEGA PROVIMENTO. I - As razões do agravo regimental são inaptas para desconstituir os fundamentos da decisão agravada, que, por isso, se mantêm hígidos. II - Aplicando-se a regulamentação da Lei 9.873/1999 ao caso concreto, observa-se que a pretensão sancionatória do TCU, em relação aos atos praticados pelo impetrante, levando-se em consideração a ocorrência de 5 causas interruptivas da prescrição, não teria sido fulminada pelo decurso do tempo. III - A pretensão do recorrente, fundada na discussão sobre os fatos apontados como marcos interruptivos da prescrição da pretensão punitiva da Administração Pública, refoge aos estreitos limites do mandamus, ante a ausência de liquidez e certeza do direito pleiteado. IV - Agravo regimental a que se nega provimento. MS 36067 ED-AgR. Órgão julgador: Segunda Turma. Relator (a) : Min. RICARDO LEWANDOWSKI. Julgamento: 18/10/2019.'
'Ementa: AGRAVO REGIMENTAL EM RECLAMAÇÃO. TRIBUNAL DE CONTAS DA UNIÃO. TOMADA DE CONTA ESPECIAL. PRESCRIÇÃO DA PRETENSÃO PUNITIVA. RECONHECIDA EM DECISÃO DO SUPREMO TRIBUNAL FEDERAL. PRESCRITIBILIDADE DO RESSARCIMENTO AO ERÁRIO FUNDADA EM DECISÃO DE TRIBUNAL DE CONTAS. AÇÃO DE IMPROBIDADE ADMINISTRATIVA COM PEDIDO DE RESSARCIMENTO JÁ EM CURSO. AGRAVO REGIMENTAL A QUE SE NEGA PROVIMENTO. I - O acórdão do TCU determinou a formação de processo administrativo para avaliarem, efetivamente, a eventual responsabilização do agravado para o ressarcimento do dano ao erário, contrariando, assim, autoridade desta Corte no MS 35.512/DF, uma vez que houve a concessão da segurança para declarar a ocorrência da prescrição da pretensão punitiva do TCU em relação às infrações imputadas a ele, destacando-se que a União poderia perseguir os valores referentes ao ressarcimento dos danos na esfera judicial. II - Agravo regimental a que se nega provimento (Rcl 39497 AgR. Órgão julgador: Segunda Turma. Relator (a) : Min. RICARDO LEWANDOWSKI. Julgamento: 10/10/2020) .'
'Ementa: MANDADO DE SEGURANÇA. DIREITO ADMINISTRATIVO. TRIBUNAL DE CONTAS DA UNIÃO. SERVIDOR DA SECRETARIA DE SAÚDE DO ESTADO DO ACRE. FISCALIZAÇÃO OMISSA E DEFICIENTE NA EXECUÇÃO DE DOIS CONVÊNIOS FIRMADOS ENTRE A SECRETARIA ESTADUAL E O MINISTÉRIO DA SAÚDE. APLICAÇÃO DE MULTA. ARTS. 28, II, E 58, II, DA LEI 8.443/1992. ART. 268, II, DO REGIMENTO INTERNO DO TCU. PRESCRIÇÃO DA PRETENSÃO SANCIONATÓRIA. OCORRÊNCIA. APLICAÇÃO DA LEI 9.873/1999. PRECEDENTES DESTE STF. MEDIDA LIMINAR DEFERIDA E RATIFICADA NO EXAME DE MÉRITO. SEGURANÇA CONCEDIDA PARA AFASTAR A MULTA APLICADA. 1. A prescrição da pretensão punitiva do TCU é regulada pela Lei 9.873/1999, descabendo a aplicação do prazo decenal previsto na legislação civil (art. 205 do Código Civil) . Ao revés, incide o prazo quinquenal previsto na Lei 9.873/1999 (MS 32201, Rel. Min. Roberto Barroso, PRIMEIRA TURMA, DJe 7/8/2017; MS 35.512-AgR, Rel. Min. Ricardo Lewandowski, SEGUNDA TURMA, DJe 21/6/2019) . 2. In casu, na linha do parecer apresentado pelo Ministério Público Federal e da decisão liminar de minha lavra, é inequívoca a superação do prazo prescricional quinquenal. Os ilícitos apontados pela Corte de Contas ocorreram em julho de 2006, tendo o processo de auditoria sido instaurado em 9/10/2006. A ordem de citação do responsável para a audiência, por sua vez, ocorreu em 25/6/2007. Entretanto, a decisão condenatória recorrível foi exarada somente em 31/5/2016, data da prolação do Acórdão 3513/2016-TCU-Primeira Câmara. 3. Ex positis, CONCEDO A SEGURANÇA unicamente para afastar a sanção de multa aplicada ao impetrante, nos autos da Tomada de Contas Processo 023.288/2006-0, máxime da ocorrência de prescrição da pretensão punitiva do Tribunal de Contas da União. MS 35940 (Órgão julgador: Primeira Turma. Relator (a) : Min. LUIZ FUX. Julgamento: 16/06/2020) .'
27. 	Essa orientação também foi seguida nas seguintes decisões monocráticas: MS 36.127-MC/DF e MS 35.940-MC/DF, Rel. Min. Luiz Fux; MS 35.294, MS 35.539/DF e MS 35.971-TP/DF, Rel. Min. Marco Aurélio; MS 34.256 MC/DF, MS 36.054-MC e MS 36.067-MC/DF, Rel. Min. Ricardo Lewandowski.
28. 	O Supremo Tribunal Federal tem se pronunciado no sentido de reconhecer não só a aplicação da prescrição quinquenal com fulcro na interpretação da Lei 9.873/1999, mas também a incidência dos marcos interruptivos do prazo prescricional consignados na referida lei, tantas vezes quanto presentes os suportes fáticos (MS 32201, Relator: Min. Roberto Barroso) .
29. 	Entendimento que também foi adotado nas seguintes decisões monocráticas: MS 36.054, MS 34.256-MC, MS 35.512 e MS 36.067-MC, todos de relatoria do Min. Ricardo Lewandowski; MS 35.294, MS 35.539 e MS 35.971-TP, todos de relatoria do Min. Marco Aurélio; MS 32.201, Rel. Min. Roberto Barroso, e MS 36.127-MC e MS 35.940-MC, Min. Luiz Fux.
30. 	Em relação ao termo inicial da contagem do prazo prescricional, o 'caput' do art. 1º da Lei 9.873/1999 oferece solução que não destoa do modelo adotado pelo TCU no incidente de uniformização de jurisprudência, em que se examinou a prescrição da pretensão punitiva, nos termos do Acórdão 1441/2016-TCU-Plenário (Rel. Min. Benjamin Zymler) , com a adição da particularidade de explicitar o caso de infrações permanentes ou continuadas:
a) Regra geral: 'data da prática do ato' (o que equivale a 'ocorrência da irregularidade sancionada') ;
b) Regra especial: 'no caso de infração permanente ou continuada, do dia em que tiver cessado'.
31. 	A Lei 9.873/1999, no art. 2º, estabelece as causas interruptivas da prescrição punitiva, consoante abaixo transcrito, já na redação conferida pela Lei 11.941/2009:
'Art. 2º Interrompe-se a prescrição da ação punitiva:
I - pela notificação ou citação do indiciado ou acusado, inclusive por meio de edital;
II - por qualquer ato inequívoco, que importe apuração do fato;
III - pela decisão condenatória recorrível.
IV - por qualquer ato inequívoco que importe em manifestação expressa de tentativa de solução conciliatória no âmbito interno da administração pública federal.'
32. 	O quadro a seguir indica alguns eventos processuais, ocorridos no curso de uma TCE (fase interna e externa) - instaurada em razão de irregularidades na aplicação de recursos da União transferidos a entes subnacionais - que poderiam ser enquadrados nas causas de interrupção da prescrição acima apontadas, sem prejuízo, é claro, de outras ocorrências fáticas elegíveis como marco interruptivo, a depender da forma de proceder de cada entidade ou órgão tomador de contas.
	I - pela notificação ou citação do indiciado ou acusado, inclusive por meio de edital;
	 (i) notificação no âmbito do procedimento administrativo de ressarcimento previamente à instauração da TCE;
 (ii) notificação efetuada pelo órgão tomador de contas acerca da instauração da TCE;
 (iii) ato que ordenar a citação efetuada pelo TCU.
*Data da ciência da notificação ou citação pelos responsáveis ou de publicação do edital no DOU.

	II - por qualquer ato inequívoco, que importe apuração do fato;
* procedimento que evidencie a apuração dos fatos irregulares, com o objetivo quantificar o dano e identificar possíveis responsáveis.
	 (i) relatório de sindicância ou PAD;
 (ii) relatório de apuração de irregularidades referente ao processo administrativo prévio à instauração da TCE;
 (iii) relatórios de fiscalização, pareceres, despachos, informações e memorandos relacionados à apuração dos fatos irregulares;
 (iv) relatório do tomador de contas;
 (v) relatório do controle interno;
 (vi) termo de instauração ou designação de instauração da TCE;
 (vii) autuação da TCE no TCU; entre outras causas.
*Há quem inclua nesse grupo diligências que comprovam providências do responsável sobre as irregularidades investigadas.

	III - pela decisão condenatória recorrível.
	 (i) Verifica-se apenas no âmbito do TCU com a data da prolação do acórdão condenatório recorrível.

	IV - por qualquer ato inequívoco que importe em manifestação expressa de tentativa de solução conciliatória no âmbito interno da administração pública federal.
	 (i) pedido de parcelamento;
 (ii) pagamento parcial do débito;
 (iii) qualquer manifestação do responsável que demonstre claramente a sua intenção de recolher o débito.

33. 	Bem se vê, portanto, que haveria uma multiplicidade de causas de interrupção da prescrição, conforme se depreende do art. 2º da Lei 9.873/1999. Tal exegese encontra respaldo em precedentes do STF, a exemplo do que se decidiu no julgamento do MS 36067 (Rel. Min. Ricardo Lewandowski) , com destaque para trecho do voto em que o Relator reconhece cinco causas de interrupção da prescrição, in verbis:
' (...) Assim, faz-se necessário levar em consideração que, apesar de os fatos objeto da apuração conduzida pela Corte de Contas remontarem aos anos de 1999 e 2000, período no qual o impetrante era Secretário de Saúde municipal, o Tribunal de Contas da União deu prosseguimento à tomada de contas especial por ter constatado a ocorrência de 5 causas interruptivas da prescrição, a saber: a) relatório de auditoria em conjunto realizada pelo Denasus e pela Secretaria Federal de Controle, lavrado em 06/07/2001, sendo este, certamente, um ato inequívoco que importou a apuração do fato (art. 2º, II, da Lei 9.873/1999) ; b) instauração de Tomada de Contas Especial pelo FNS, ocorrida em 05/10/2005, sendo este também, certamente, um ato inequívoco que importou a apuração do fato  (art. 2º, II, da Lei 9.873/1999) ; c) a autuação da presente Tomada de Contas Especial no âmbito do Tribunal de Contas da União, ocorrida em 12/08/2008, sendo este também, certamente, um ato inequívoco que importou a apuração do fato  (art. 2º, II, da Lei 9.873/1999) ; d) o ato que ordenou a citação do responsável, ora impetrante, ocorrida em 12/07/2010 (art. 2º, I, da Lei 9.873/1999) ; e e) o exercício do poder punitivo ocorrido em 20/06/2012, data da prolação do Acórdão 1.563/2012-Plenário (art. 2º, III, da Lei 9.873/1999) .'
34. 	No caso concreto, portanto, tendo como parâmetro a tese firmada pelo STF no RE 636.886, no sentido de que ambas as pretensões do TCU (sancionatória e ressarcitória) sujeitam-se ao prazo prescricional de 5 anos previsto na Lei 9.873/1999, considerando, ainda, o sistema prescricional delineado na mencionada lei, inclusive as causas de suspensão e de interrupção da prescrição, temos os seguintes eventos processuais:
a) 'Data da prática do ato' (termo inicial para contagem dos prazos prescricionais) : 7/10/2015 (data em que a prestação de contas foi entregue, conforme informação do MDA à peça 4, p. 3) ;
b) Nota Técnica 20/2016/SDT/MDA, de 3/4/2016 (peça 4, p. 4-6) ;
c) Ofício 1519/2018/GIGOV/SL, de 6/9/2018, encaminhado ao Centro dos Direitos das Populações da Região de Carajás, recebido em 17/9/2018 (peça 10) ;
d) Mensagem eletrônica da Caixa (GIGOVSL - GE) , enviada à entidade contratada em 6/9/2018, solicitando o encaminhamento do REA para homologação do ministério gestor (peça 12) ;
e) Cadastramento, no Siconv, de notificação de irregularidade no contrato, feita em 6/9/2018, assinalando prazo para justificativa (peça 14) ;
f) Ofício 2318/2018/GIGOV/SL, de 26/12/2018, encaminhado a Edmilson Carlos Pinheiro, recebido em 16/1/2019 (peça 11) ;
g) Mensagem eletrônica da Caixa (GIGOVSL - GE) , enviada à entidade contratada em 26/12/2018, solicitando a regularização, junto ao Ministério gestor, das pendências verificadas no REA (peça 16) ;
h) Mensagem eletrônica entre setores internos da Caixa, de 22/4/2019, encaminhando, para abertura de TCE, relação de contratos de repasse do extinto MDA, incluindo o 0331425 (peça 19) ;
i) Ofício 0704/2019/GIGOV/SL, de 23/4/2019, notificando Antônio Gomes de Morais, recebido em 2/5/2019 (peças 26 e 29) ;
j) Ofício 0703/2019/GIGOV/SL, de 23/4/2019, notificando Edmilson Carlos Pereira de Abreu Pinheiro, recebido em 29/4/2019 (peças 27 e 30) ;
k) Ofício 0701/2019/GIGOV/SL, de 23/4/2019, notificando o Centro dos Direitos das Populações da Região de Carajás, recebido em 7/5/2019 (peças 28 e 31) ;
l) Mensagem eletrônica da Caixa (GIGOVSL - GE) , enviada à entidade contratada em 24/4/2019, solicitando o encaminhamento do REA para homologação do ministério gestor (peça 13) ;
m) Cadastramento, no Siconv, de solicitação de esclarecimento, feita em 24/4/2019, assinalando prazo para resposta (peça 15) ;
n) Ofício 710/2019/GIGOV/SL, de 24/4/2019, encaminhado a Edmilson Carlos Pinheiro, recebido em 29/4/2019 (peça 17) ;
o) Mensagem eletrônica da Caixa (GIGOVSL - GE) , enviada à entidade contratada em 20/5/2019, comunicando que o ministério gestor considerou insuficiente a documentação apresentada e solicitou a instauração de procedimento de tomada de contas especial (peça 18) ;
p) Parecer Circunstanciado - TCE, elaborado pela Caixa em 25/6/2019 (peça 1) ;
q) Registro de responsabilização pela TCE, no Siafi, em 17/7/2019 (peça 52) ;
r) Registro de inadimplência, no Siafi, em 17/7/2019 (peça 53) ;
s) Relatório do tomador de contas especial, de 30/7/2019 (peça 55) ;
t) Relatório de Auditoria e-TCE 1989/2019, de 28/5/2020 (peça 57) ;
u) Certificado de Auditoria e-TCE 1989/2019, de 9/6/2020 (peça 58) ;
v) Parecer do Dirigente de Controle Interno e-TCE 1989/2019, de 9/6/2020 (peça 59) ;
w) Pronunciamento Ministerial, de 25/6/2020 (peça 60) ;
x) Instrução técnica da Secretaria de Controle Externo de Tomada de Contas Especial (SecexTCE) , de 25/2/2021 (peça 64) ;
y) Pronunciamento da 4ª Diretoria da SecexTCE, de 1º/3/2021 (peça 65) ;
z) Pronunciamento da SecexTCE, de 1º/3/2021 (peça 66) ;
aa) Ofício 7796/2021-TCU/Seproc, de 1º/3/2021, dirigido a Edmilson Carlos Pereira de Abreu Pinheiro (peça 70) ;
bb) Ofício 7794/2021-TCU/Seproc, de 1º/3/2021, dirigido a Edmilson Carlos Pereira de Abreu Pinheiro, recebido em 19/3/2021 (peças 71 e 73) ;
cc) Ofício 7793/2021-TCU/Seproc, de 1º/3/2021, dirigido a Antônio Gomes de Morais, recebido em 9/4/2021 (peças 72 e 82) ;
dd) Ofício 32203/2021-TCU/Seproc, de 17/6/2021, dirigido ao Centro dos Direitos das Populações da Região de Carajás, recebido em 9/7/2021 (peças 90 e 94) ;
ee) Ofício 32202/2021-TCU/Seproc, de 17/6/2021, dirigido ao Centro dos Direitos das Populações da Região de Carajás (peça 91) ;
ff) Ofício 34152/2021-TCU/Seproc, de 25/6/2021, dirigido ao Centro dos Direitos das Populações da Região de Carajás (peça 92) ;
gg) Despacho de conclusão das comunicações processuais, de 27/8/2021 (peça 98) .
35. 	Analisando a sequência de eventos processuais enumerados no item anterior, os quais teriam o condão de interromper a prescrição da ação punitiva desta Corte de Contas, no entender do STF, observa-se que não teria transcorrido o prazo prescricional de cinco anos entre cada evento processual e o seguinte. Portanto, mesmo levando-se em consideração o entendimento do STF, não teria ocorrido a prescrição da pretensão ressarcitória a cargo do TCU.
36. 	Além disso, o caso concreto tratado no RE 636.886 (tema 899 da repercussão geral) diz respeito à fase de execução judicial de deliberação do Tribunal de Contas. Tanto assim que, para deslindálo, foi necessária a aplicação da Lei 6.830/1980 (Lei de Execuções Fiscais) , diploma legal evidentemente inaplicável à fase que antecede a formação do título executivo extrajudicial, caracterizada pela atuação do órgão de controle externo até a prolação do acórdão.
37. 	Registre-se que foram opostos embargos declaratórios contra a referida decisão do STF, os quais foram rejeitados pela maioria da Suprema Corte (Plenário, Sessão Virtual de 13/8/2021 a 20/8/2021) , confirmando, portanto, a abrangência da deliberação prolatada na fixação do tema 899, razão por que se deve adotar a orientação prevalente no TCU, no sentido de que a matéria ali tratada alcançaria tão somente a fase judicial de cobrança do título extrajudicial, não atingindo os processos de controle externo, mantendo-se, desse modo, a interpretação adotada pela Suprema Corte em 2008, no Mandado de Segurança - MS 26.210, oportunidade em que foi definida a tese da imprescritibilidade das ações de ressarcimento ao erário:
'A suspensão pelo STF das demandas nas quais esteja em questão a prescritibilidade da pretensão de ressarcimento ao erário com base em decisão de tribunal de contas (RE 636.886/STF) alcança tão somente a fase judicial de cobrança do título extrajudicial, não atingindo os processos de controle externo em trâmite. Até julgamento definitivo em contrário pelo STF, permanece o entendimento do TCU acerca da imprescritibilidade das pretensões de ressarcimento decorrentes de tomadas de contas especiais (Acórdão 1.267/2019-Plenário, Relator: Min. AROLDO CEDRAZ) .'
'A suspensão pelo STF das demandas nas quais esteja em questão a prescritibilidade da pretensão de ressarcimento ao erário com base em decisão de tribunal de contas (RE 636.886/STF) alcança tão somente a fase judicial de cobrança do título extrajudicial, não atingindo os processos de controle externo em trâmite. Até julgamento definitivo em contrário pelo STF, permanecem imprescritíveis as pretensões de ressarcimento decorrentes de tomadas de contas especiais (Acórdão 7.930/2018-Segunda Câmara, Relatora: Min. ANA ARRAES) .'
38. 	Por outro lado, especificamente no que tange à prescrição da pretensão punitiva, verificase que o Acórdão 1441/2016-TCU-Plenário, relator Ministro Benjamin Zymler, que uniformizou a jurisprudência acerca dessa questão, subordinou tal prescrição ao prazo prescricional geral indicado no art. 205, do Código Civil, que é de dez anos, contado da data de ocorrência da irregularidade sancionada, nos termos do art. 189 do Código Civil, sendo esse prazo interrompido pelo ato que ordenar a citação, a audiência ou a oitiva do responsável.
39. 	No caso em exame, não ocorreu a prescrição da pretensão punitiva, uma vez que a irregularidade sancionada se deu em 7/10/2015 (data em que a prestação de contas foi entregue, conforme informação do MDA à peça 4, p. 3) , e o ato de ordenação da citação ocorreu em 1º/3/2021 (peça 66) .
40. 	Em razão do exposto, verifica-se que, diferente do entendimento esposado pelos responsáveis, não se configurou a prescrição das pretensões sancionatória ou ressarcitória deste Tribunal.
Alegações de defesa
41. 	Os responsáveis alegam ausência de pressupostos de constituição e de desenvolvimento válido e regular do processo. Afirmam que a notificação, na fase interna da TCE, foi enviada para o antigo endereço do Centro dos Direitos das Populações da Região de Carajás e que, em razão disso, a entidade não encaminhou, em tempo hábil, a documentação solicitada para fins de comprovação da execução física do objeto do ajuste (peça 77, p. 6 e 7) .
42. 	Afirmam que o Ofício 147/2020/COAPROJ/CGINFRA/DEP-SAF/SAF/MAPA, de 22/10/2020, por meio do qual foi solicitado o envio de documentação complementar no prazo de 45 dias, sob pena de glosa integral das despesas, teria sido encaminhado equivocadamente para o antigo endereço da entidade contratada (peça 77, p. 20) .
43. 	Os responsáveis também argumentam que a notificação na fase interna da TCE foi realizada mais de dez anos após a ocorrência dos fatos, o que comprometeu o exercício do contraditório e da ampla defesa, tendo em vista a dificuldade em obter e reunir as provas necessárias para a defesa (peça 77, p. 8) .
44. 	Os responsáveis Edmilson Carlos Pereira de Abreu Pinheiro e Antônio Gomes de Morais trouxeram, aos autos, a seguinte documentação (peças 78 a 81) :
a) Ofício 147/2020/COAPROJ/CGINFRA/DEP-SAF/SAF/MAPA, de 22/10/2020, dirigido a Edmilson Carlos Pinheiro, enquanto Presidente do Centro dos Direitos das Populações da Região de Carajás, mediante o qual a Secretaria de Agricultura Familiar e Cooperativismo do Ministério da Agricultura, Pecuária e Abastecimento informou que, após a análise dos documentos referentes à execução da primeira parcela do contrato de repasse, se concluiu que a documentação apresentada era insuficiente para a aprovação da execução física, sendo necessários documentos complementares, os quais deveriam ser encaminhados no prazo de 45 dias;
b) Parecer 97/2020/COAPROJ/CGINFRA/DEP-SAF/SAF/MAPA, de 22/10/2020, anexo ao ofício supra.
45. 	O responsável Antônio Gomes de Morais também juntou, ao processo, cópia de envelope devolvido pelos Correios em 13/11/2020, com a informação 'não existe no indicado', relativo à correspondência encaminhada pelo Departamento de Estruturação Produtiva do MAPA a Edmilson Carlos Pinheiro, enquanto Presidente do Centro dos Direitos das Populações da Região de Carajás (peça 87) .
Análise
46. 	Verifica-se que, na fase interna da tomada de contas especial, tanto o Ministério gestor quanto a Caixa Econômica Federal, em diversas oportunidades, entraram em contato com o Centro dos Direitos das Populações da Região de Carajás e com seus dirigentes, a fim de regularizar as pendências verificadas na prestação de contas do contrato de repasse. Elencam-se, a seguir, as comunicações constantes dos autos:
a) Ofício 1519/2018/GIGOV/SL, de 6/9/2018, encaminhado ao Centro dos Direitos das Populações da Região de Carajás, recebido em 17/9/2018 (peça 10) ;
b) Mensagem eletrônica da Caixa (GIGOVSL - GE) , enviada à entidade contratada em 6/9/2018, solicitando o encaminhamento do REA para homologação do ministério gestor (peça 12) ;
c) Cadastramento, no Siconv, de notificação de irregularidade no contrato, feita em 6/9/2018, assinalando prazo para justificativa (peça 14) ;
d) Ofício 2318/2018/GIGOV/SL, de 26/12/2018, encaminhado a Edmilson Carlos Pinheiro, recebido em 16/1/2019 (peça 11) ;
e) Mensagem eletrônica da Caixa (GIGOVSL - GE) , enviada à entidade contratada em 26/12/2018, solicitando a regularização, junto ao Ministério gestor, das pendências verificadas no REA (peça 16) ;
f) Ofício 0704/2019/GIGOV/SL, de 23/4/2019, notificando Antônio Gomes de Morais, recebido em 2/5/2019 (peças 26 e 29) ;
g) Ofício 0703/2019/GIGOV/SL, de 23/4/2019, notificando Edmilson Carlos Pereira de Abreu Pinheiro, recebido em 29/4/2019 (peças 27 e 30) ;
h) Ofício 0701/2019/GIGOV/SL, de 23/4/2019, notificando o Centro dos Direitos das Populações da Região de Carajás, recebido em 7/5/2019 (peças 28 e 31) ;
i) Mensagem eletrônica da Caixa (GIGOVSL - GE) , enviada à entidade contratada em 24/4/2019, solicitando o encaminhamento do REA para homologação do ministério gestor (peça 13) ;
j) Cadastramento, no Siconv, de solicitação de esclarecimento, feita em 24/4/2019, assinalando prazo para resposta (peça 15) ;
k) Ofício 710/2019/GIGOV/SL, de 24/4/2019, encaminhado a Edmilson Carlos Pinheiro, recebido em 29/4/2019 (peça 17) ;
l) Mensagem eletrônica da Caixa (GIGOVSL - GE) , enviada à entidade contratada em 20/5/2019, comunicando que o ministério gestor considerou insuficiente a documentação apresentada e solicitou a instauração de procedimento de tomada de contas especial (peça 18) .
47. 	Tendo em vista que o fato gerador da irregularidade sancionada ocorreu em 7/10/2015, verificase que, ao contrário do alegado pelos responsáveis, não se passaram mais de dez anos entre aquela data e a primeira notificação, recebida em 17/9/2018 (peça 10) .
48. 	E, após essa notificação, foram realizados vários outros contatos, anteriores ao Ofício 147/2020/COAPROJ/CGINFRA/DEP-SAF/SAF/MAPA, de 22/10/2020, trazido como exemplo pelos responsáveis (peça 78) , e que teria sido encaminhado para o antigo endereço da entidade contratada.
49. 	Ressalte-se que, conforme exposto no item 46, supra, além das comunicações via postal, com comprovantes de recebimento, constam dos autos mensagens eletrônicas encaminhadas ao Centro dos Direitos das Populações da Região de Carajás, bem como registros no Siconv, sistema de acompanhamento de convênios e contratos de repasse, que os convenentes/contratados possuem o dever de acompanhar e de preencher com documentos e informações.
50. 	Verifica-se, portanto, que, antes do prazo de dez anos do fato gerador, foi dado conhecimento, aos responsáveis, de que a prestação de contas do contrato de repasse ainda carecia de elementos para sua aprovação.
51. 	Além disso, os próprios responsáveis trouxeram, aos autos, uma cronologia das comunicações entre a entidade contratada e o então Ministério do Desenvolvimento Social, tratando do encaminhamento do REA e de documentação comprobatória da execução do contrato de repasse, bem como de solicitações de adequação por parte da área técnica do órgão gestor (peça 77, p. 10-14) .
52. 	Também se deve registrar que, de acordo com a Cláusula Décima Primeira do instrumento contratual (peça 35) , a contratada tinha a obrigação de manter os documentos comprobatórios arquivados e à disposição dos órgãos de controle interno e externo por um prazo de 20 anos, a contar da aprovação da prestação de contas pelo contratante.
53. 	Em razão do exposto, conclui-se que não assiste razão aos responsáveis quanto a esse ponto.
Alegações de defesa
54. 	Os responsáveis alegam que não houve a correta apuração do dano, pois as inconsistências verificadas poderiam ter sido sanadas com diligências ou com o exame adequado dos documentos constantes dos autos. Afirmam que não houve prejuízo ao erário, vez que a entidade contratada teria executado além do que foi previsto no plano de trabalho e que nunca foi acompanhada devidamente pelo órgão concedente, conforme obrigavam as cláusulas contratuais (peça 77, p. 9) .
55. 	Fazem uma cronologia das comunicações entre a entidade contratada e o então Ministério do Desenvolvimento Social, tratando do encaminhamento do REA e de documentação comprobatória da execução do contrato de repasse, bem como de solicitações de adequação por parte da área técnica do órgão gestor (peça 77, p. 10-14) .
56. 	Afirmam que o Centro dos Direitos das Populações da Região de Carajás apresentou o REA da primeira parcela do contrato de repasse e enumeram as metas e respectivos itens que teriam constado do documento (peça 77, p. 14-19) .
57. 	Alegam que falhas e omissões do órgão concedente teriam acarretado prejuízos à execução do contrato de repasse, atrapalhando a ordenação de despesas e a execução do cronograma de atividades previsto no plano de trabalho (peça 77, p. 19) .
58. 	Quanto ao Relatório de Execução de Atividades, alegam que as diversas adequações solicitadas pelo órgão concedente impossibilitaram apresentar o documento em tempo hábil. E que as omissões por parte do órgão tiveram repercussão na execução físico-financeira do contrato de repasse.
59. 	Argumentam que, apesar das dificuldades, o objeto do ajuste foi atingido e que não houve desvio de recursos.
60. 	De acordo com os responsáveis, não restou comprovado desvio de recursos, nem houve enriquecimento ilícito dos dirigentes ou de quem esteve envolvido na gestão e na execução dos recursos do contrato de repasse, e que tampouco houve dano.
61. 	Alegam que houve harmonia na execução físico-financeira do ajuste, com o alcance parcial do objeto pactuado, e que os documentos dos autos são suficientes para se atestar a regular aplicação, com ressalvas, dos recursos públicos.
Análise
62. 	As alegações dos responsáveis são desacompanhadas de elementos que as confiram plausibilidade. Não foram apresentados elementos que possam afastar a irregularidade ou o dano, ou justificar as condutas dos responsáveis.
63. 	Cabe à entidade contratada comprovar a correta execução física de todos os itens previstos no plano de trabalho. A não apresentação de documentos que comprovem a regular execução do objeto do contrato de repasse resulta na presunção de dano ao erário, devendo-se restituir os valores federais repassados.
64. 	Além da não comprovação da boa e regular aplicação dos recursos repassados, em razão da não apresentação do REA homologado pelo órgão repassador, houve ausência parcial de documentação da prestação de contas.
65. 	Verificou-se, no exame dos autos, que, na análise da prestação de contas parcial realizada por meio da Nota Técnica 20/2016/SDT/MDA, de 3/3/2016 (peça 4, p. 4 6) , o ministério gestor relatou que não foram apresentados documentos comprobatórios de cada item de despesa executado em cada meta e etapa. Nesse documento técnico, registrou-se que a documentação necessitava ser apresentada em ordem cronológica de execução, vinculando cada comprovante a sua respectiva meta/etapa/item/atividade.
66. 	A conduta do administrador que apresenta a prestação de contas em forma incompleta configura violação ao princípio do dever de prestar contas, notadamente quanto à necessidade de apresentar documentação capaz de comprovar a regular aplicação dos recursos federais repassados. A prestação de contas incompleta também representa uma violação de normas e princípios constitucionais e legais fundamentais, a exemplo dos da legalidade, moralidade e publicidade, ensejando, pela gravidade que alberga, punição ao responsável pelo ato faltoso.
67. 	Assim, observa-se que não assiste razão aos responsáveis quanto a esse ponto.
68. 	Em razão de todo o exposto, conclui-se que devem ser rejeitadas as alegações de defesa oferecidas pelos responsáveis.
69. 	Por fim, verifica-se que não há, nos autos, elementos para que se possa efetivamente aferir e reconhecer a ocorrência de boa-fé nas condutas, podendo este Tribunal, desde logo, proferir o julgamento de mérito pela irregularidade das contas, conforme os §§ 2º e 6º do art. 202 do Regimento Interno do TCU, condenando os responsáveis ao débito apurado e aplicando-lhes a multa prevista no art. 57, da Lei 8.443/1992. Ressalta-se que a análise da boa-fé relativa a pessoa jurídica de direito privado é realizada considerando as condutas de seus administradores, uma vez que os atos destes obrigam a pessoa jurídica, desde que exercidos nos limites dos poderes definidos no ato constitutivo do ente, nos termos do art. 47 do Código Civil (Acórdão 1723/2016-TCU-Plenário, Ministro-Relator Raimundo Carreiro) .
Prescrição da Pretensão Punitiva
70. 	Vale ressaltar que a pretensão punitiva do TCU, conforme Acórdão 1441/2016-TCU-Plenário, relator Ministro Benjamin Zymler, que uniformizou a jurisprudência acerca dessa questão, subordina-se ao prazo geral de prescrição indicado no art. 205 do Código Civil, que é de dez anos, contado da data de ocorrência da irregularidade sancionada, nos termos do art. 189 do Código Civil, sendo esse prazo interrompido pelo ato que ordenar a citação, a audiência ou a oitiva dos responsáveis.
71. 	No caso em exame, não ocorreu a prescrição, uma vez que a irregularidade sancionada se deu em 7/10/2015, e o ato de ordenação da citação ocorreu em 1º/3/2021 (peça 66) .
CONCLUSÃO
72. 	Em face da análise promovida na seção 'Exame Técnico', propõe-se rejeitar as alegações de defesa apresentadas pelo Centro dos Direitos das Populações da Região de Carajás, por Antônio Gomes de Morais e por Edmilson Carlos Pereira de Abreu Pinheiro, uma vez que não foram suficientes para elidir as irregularidades a eles atribuídas ou afastar o débito apurado. Ademais, inexistem nos autos elementos que demonstrem a boa-fé dos responsáveis, ou a ocorrência de outros excludentes de culpabilidade. Ressalta-se que a análise da boa-fé relativa a pessoa jurídica de direito privado é realizada considerando as condutas de seus administradores, uma vez que os atos destes obrigam a pessoa jurídica, desde que exercidos nos limites dos poderes definidos no ato constitutivo do ente, nos termos do art. 47 do Código Civil (Acórdão 1723/2016-TCU-Plenário, Ministro-Relator Raimundo Carreiro) .
73. 	Verifica-se, também, que não houve a prescrição da pretensão punitiva, conforme análise já realizada.
74. 	Assim, se propõe que as contas dos responsáveis sejam julgadas irregulares, nos termos do art. 202, § 6º, do Regimento Interno do TCU, com imputação do débito atualizado monetariamente e acrescido de juros de mora, nos termos do art. 202, § 1º, do Regimento Interno do TCU, descontado o valor eventualmente recolhido, bem como aplicação da multa prevista no art. 57 da Lei 8.443/1992.
75. 	Por fim, como não houve elementos que pudessem modificar o entendimento acerca das irregularidades em apuração, mantém-se a matriz de responsabilização presente na peça 63.
PROPOSTA DE ENCAMINHAMENTO
76. 	Diante do exposto, submetem-se os autos à consideração superior, propondo, ao Tribunal:
a) rejeitar as alegações de defesa oferecidas pelos responsáveis Centro dos Direitos das Populações da Região de Carajás (04.381.717/0001-81) , Antônio Gomes de Morais (XXX.649.433-XX) e Edmilson Carlos Pereira de Abreu Pinheiro (XXX.945.843-XX) ;
b) julgar irregulares, nos termos dos arts. 1º, inciso I, 16, inciso III, alíneas 'b' e 'c', 19 e 23, inciso III, da Lei 8.443/1992, as contas dos responsáveis Centro dos Direitos das Populações da Região de Carajás (04.381.717/0001-81) , Antônio Gomes de Morais (XXX.649.433-XX) e Edmilson Carlos Pereira de Abreu Pinheiro (XXX.945.843-XX) , condenando-os solidariamente ao pagamento das importâncias a seguir especificadas, atualizadas monetariamente e acrescidas dos juros de mora, calculadas a partir das datas discriminadas até a data da efetiva quitação do débito, fixandolhes o prazo de quinze dias para que comprovem, perante o Tribunal, o recolhimento das referidas quantias aos cofres do Tesouro Nacional, nos termos do art. 23, inciso III, alínea 'a', da Lei 8.443/1992, c/c o art. 214, inciso III, alínea 'a', do Regimento Interno do TCU.
Débito relacionado ao responsável Antônio Gomes de Morais (XXX.649.433-XX) , em solidariedade com o Centro dos Direitos das Populações da Região de Carajás (04.381.717/0001-81) e com Edmilson Carlos Pereira de Abreu Pinheiro (XXX.945.843-XX) :
	Data de ocorrência
	Valor histórico (R$) 

	27/6/2011
	934.703,55

Valor atualizado do débito (com juros) em 31/3/2022: R$ 1.797.735,98.
c) aplicar, individualmente, aos responsáveis Centro dos Direitos das Populações da Região de Carajás (04.381.717/0001-81) , Antônio Gomes de Morais (XXX.649.433-XX) e Edmilson Carlos Pereira de Abreu Pinheiro (XXX.945.843-XX) , a multa prevista no art. 57 da Lei 8.443/1992, c/c o art. 267 do Regimento Interno do TCU, fixando-lhes o prazo de quinze dias, a contar da notificação, para que comprovem, perante o Tribunal (art. 214, III, alínea 'a', do Regimento Interno do TCU) , o recolhimento da dívida aos cofres do Tesouro Nacional, atualizada monetariamente desde a data do acórdão que for proferido por este Tribunal até a data do efetivo recolhimento, se paga após o vencimento, na forma da legislação em vigor;
d)  autorizar, desde logo, a cobrança judicial das dívidas, caso não atendidas as notificações, conforme o disposto no art. 28, inciso II, da Lei 8.443/1992;
e) autorizar, também, desde logo, se requerido, com fundamento no art. 26 da Lei 8.443/1992, c/c o art. 217, §1º, do Regimento Interno do TCU, o parcelamento das dívidas em até 36 parcelas, incidindo, sobre cada parcela, corrigida monetariamente, os correspondentes acréscimos legais, fixando-lhes o prazo de quinze dias, a contar do recebimento da notificação, para comprovarem, perante o Tribunal, o recolhimento da primeira parcela, e de trinta dias, a contar da parcela anterior, para comprovarem os recolhimentos das demais parcelas, devendo incidir, sobre cada valor mensal, atualizado monetariamente, os juros de mora devidos, no caso do débito, na forma prevista na legislação em vigor, alertando os responsáveis de que a falta de comprovação do recolhimento de qualquer parcela importará no vencimento antecipado do saldo devedor, nos termos do § 2º do art. 217 do Regimento Interno deste Tribunal;
f) enviar cópia do acórdão que for prolatado à Procuradoria da República no Estado do Maranhão, nos termos do § 3º do art. 16 da Lei 8.443/1992, c/c o § 7º do art. 209 do Regimento Interno do TCU, para adoção das medidas cabíveis;
g) enviar cópia do acórdão que for proferido à Caixa Econômica Federal e aos responsáveis, para ciência;
h) informar, à Procuradoria da República no Estado do Maranhão, à Caixa Econômica Federal e aos responsáveis, que a deliberação que for adotada, acompanhada do relatório e do voto que a fundamentarem, estará disponível para consulta no endereço www.tcu.gov.br/acordaos, além de esclarecer que, caso requerido, o TCU poderá fornecer, sem custos, as correspondentes cópias, de forma impressa; e
i) informar, à Procuradoria da República no Estado do Maranhão, que, nos termos do parágrafo único do art. 62 da Resolução TCU 259/2014, os procuradores e membros do Ministério Público credenciados nesta Corte podem acessar os presentes autos de forma eletrônica e automática, ressalvados apenas os casos de eventuais peças classificadas como sigilosas, as quais requerem solicitação formal." (destaques constantes da instrução) ."
	É o relatório.

Diogo Diniz Ribeiro Cabral (OAB/MA 9.355), representando todos os responsáveis.

Subprocurador-Geral Lucas Rocha Furtado.

TOMADA DE CONTAS ESPECIAL. CONTRATO DE REPASSE FIRMADO ENTRE O EXTINTO MINISTÉRIO DO DESENVOLVIMENTO AGRÁRIO E O CENTRO DOS DIREITOS DAS POPULAÇÕES DA REGIÃO DE CARAJÁS. PLANOS TERRITORIAIS DE DESENVOLVIMENTO RURAL SUSTENTÁVEL NO MARANHÃO. NÃO APRESENTAÇÃO DO RELATÓRIO DE EXECUÇÃO DE ATIVIDADES HOMOLOGADO PELO ÓRGÃO CONCEDENTE E DE DOCUMENTOS DA PRESTAÇÃO DE CONTAS. CITAÇÃO. REJEIÇÃO DAS ALEGAÇÕES DE DEFESA. IRREGULARIDADE DAS CONTAS. DÉBITO. MULTAS.

TOMADA DE CONTAS ESPECIAL (TCE)

Secretaria de Controle Externo de Tomada de Contas Especial (SecexTCE).

Trata-se de tomada de contas especial (TCE) instaurada pela Caixa Econômica Federal em desfavor do Centro dos Direitos das Populações da Região de Carajás, de Antônio Gomes de Morais (diretor-presidente daquela entidade de 10/7/2007 a 7/2/2014) e Edmilson Carlos Pereira de Abreu Pinheiro (diretor-presidente de 8/2/2014 até meados de 2020 - peça 23) , devido à não comprovação da regular aplicação dos recursos repassados por meio do Contrato de Repasse 331425-29/2010 (Siafi 737816) .
2.	O ajuste foi firmado entre o extinto Ministério do Desenvolvimento Agrário (MDA) e o Centro dos Direitos das Populações da Região de Carajás e objetivou o fortalecimento da estratégia de desenvolvimento territorial, mediante ações formativas, de planejamento e de gestão de processos e apoio aos Planos Territoriais de Desenvolvimento Rural Sustentável (PTDRS) em diversos municípios do estado do Maranhão. Essas ações incluíam, entre outras atividades, participação em eventos, elaboração do Plano Safra, construção do diagnóstico territorial e previam despesas como transporte, combustível, assessoria, diárias, passagens aéreas, locação de equipamentos etc., conforme plano de trabalho à peça 32.
3.	O contrato foi firmado no valor de R$ 1.984.331,00 - sendo R$ 1.928.290,00 à conta do contratante e R$ 56.041,00 referentes à contrapartida do contratado, fixada em bens e serviços - e vigorou até 1º/5/2017. Os recursos federais efetivamente repassados totalizaram R$ 1.928.290,00 e foram creditados na conta específica do ajuste em 27/6/2011 (peça 45) .
4.	Na fase interna da TCE, a Caixa Econômica Federal concluiu pela inexecução total do objeto do contrato, devido à não apresentação pelos dirigentes da entidade do Relatório de Execução de Atividades (RAE) "homologado" pelo ministério gestor, e apontou prejuízo no valor de R$ 934.703,55, correspondente ao montante liberado ao contratado. O Controle Interno anuiu a esse entendimento. 
5.	No âmbito do TCU, os responsáveis foram regularmente citados pela não comprovação da boa e regular aplicação dos recursos repassados, tendo em vista a não apresentação do REA homologado pelo órgão repassador, bem como pela ausência parcial de documentação de prestação de contas.
6.	As alegações de defesa foram juntadas às peças 75-81, 83-87 e 96-97 e centraram-se principalmente nos seguintes pontos:
6.1.	ocorrência de prescrição quinquenal em relação às pretensões ressarcitória e punitiva;
6.2. 	ausência de pressupostos de constituição e de desenvolvimento válido e regular do processo, em face da inexistência de prejuízo ao erário e do comprometimento do exercício do contraditório e da ampla defesa pelo envio de correspondência, em 2020, na fase interna da TCE, a endereço antigo do contratado após dez anos dos fatos, o que teria impedido a entrega da documentação solicitada em tempo hábil; e
6.3. 	suficiência da documentação então fornecida ao MDA para atestar a boa e regular aplicação dos recursos.
7.	Em seu exame de mérito, a secretaria especializada concluiu pela rejeição das alegações de defesa dos responsáveis e propôs julgar irregulares suas contas, com imputação do débito e aplicação da multa prevista no art. 57 da Lei 8.443/1992.
8.	Corroboro as análises empreendidas pela unidade instrutora, as quais contaram com a anuência do Ministério Público junto ao TCU, razão pela qual incorporo os fundamentos dos pareceres às minhas razões de decidir, sem prejuízo de algumas considerações adicionais. 
9.	Com relação à prescrição da pretensão ressarcitória, adoto o posicionamento clássico e há muito reiterado desta Corte pela imprescritibilidade. 
10.	No que se refere ao entendimento fixado a partir do RE 636.886/AL (Tema 899 da repercussão geral) ao presente caso, limito-me a registrar o que restou consignado pelo próprio relator, Ministro Alexandre de Moraes (destaques acrescidos) : 
"Os argumentos acima elencados conduzem à conclusão no sentido de que a pretensão executória de título executivo proveniente de decisão do TCU da qual resulte imputação de débito ou multa é prescritível; e, portanto, a ela se aplica o prazo prescricional da Lei de Execução Fiscal. 
Nenhuma consideração houve acerca do prazo para constituição do título executivo, até porque esse não era o objeto da questão cuja repercussão geral foi reconhecida no Tema 899, que ficou adstrito, como sobejamente já apontado, à fase posterior à formação do título." 
11.	Na minha compreensão, diante dessa decisão e da inexistência de lei específica tratando do tema, o TCU terá necessariamente que suprir essa lacuna legislativa definindo as consequências da prescritibilidade, tais como o prazo prescricional, o início da contagem e as causas de interrupção. 
12.	Recentemente, ao apreciar o TC Processo 000.006/20173, o Tribunal decidiu remeter a análise do tema ao processo que será criado em decorrência do Acórdão 459/2022-TCU-Plenário (redator Ministro Walton Alencar Rodrigues) , de 9/3/2022, por meio do qual foi expedido comando à Secretaria-Geral de Controle Externo desta Casa para que forme grupo técnico de trabalho destinado a apresentar projeto de ato normativo que discipline "o tema da prescrição da pretensão ressarcitória e da prescrição da pretensão punitiva no âmbito do controle externo, tendo por base jurisprudência predominante do Supremo Tribunal Federal, adequando-a às especificidades das diversas formas de atuação do Tribunal de Contas da União". 
13.	Dessa forma, até a conclusão desse trabalho, permanecem vigentes, em relação à prescrição da pretensão sancionatória, as regras do Acórdão 1441/2016-TCU-Plenário (redator Ministro Walton Alencar Rodrigues) e, quanto à prescrição da pretensão ressarcitória, a imprescritibilidade. 
14.	A respeito da alegada ausência dos pressupostos de constituição e desenvolvimento da TCE, está claro na instrução que não transcorreu prazo superior a dez anos entre o fato gerador do débito e as notificações dos responsáveis. 
15.	Além disso, o estabelecimento do contraditório não é obrigatório na fase interna do processo, e foi devidamente facultada aos responsáveis a oportunidade de defesa no âmbito deste Tribunal (v.g. Acórdão 6941/2015-TCU-Primeira Câmara e 1.078/2020 e 1.605/2022-TCU-Segunda Câmara, relatores os Ministros Benjamin Zymler, Raimundo Carreiro e Augusto Nardes, respectivamente) .
16.	Relativamente à prestação de contas, de fato, o contratado apresentou algumas versões do REA e outros documentos ao órgão repassador, os quais, entretanto, foram tidos como insuficientes para provar a execução do ajuste, por problemas como preenchimento da planilha em desacordo com o plano de trabalho, ausência de assinaturas, não identificação do número do contrato em comprovantes de despesas e dos itens referentes à contrapartida, desorganização da documentação, falta de comprovantes de gastos etc. (peças 1, 4 e 79) .
17.	Sobre a não apresentação de documentos em ordem cronológica e de forma a vincular cada comprovante à respectiva meta/etapa/item/atividade, o Parecer 97/2020/COAPROJ/CGINFRA/DEP-SAF/SAF/MAPA, de outubro/2020, deixa transparecer que o contratado teria buscado sanar a falha.
18.	No entanto, a documentação entregue ao órgão repassador não foi juntada aos autos pelos responsáveis após sua citação, e, de qualquer forma, as evidências são no sentido de que não bastariam para demonstrar a regular execução financeira de todos os recursos, pois os documentos de despesas, segundo o mencionado parecer, apenas alcançam o total de R$ 400.584,08 - valor bem aquém do montante liberado para execução do ajuste - e alguns ainda contêm impropriedades. 
19.	Cumpre lembrar que é pacífico no âmbito deste Tribunal o entendimento de que, em processos de prestação ou tomada de contas, ainda que especial, o ônus da prova do regular emprego de verbas públicas é imputado ao responsável pela utilização dos valores repassados pela União, à luz do disposto no art. 70, parágrafo único, da Constituição Federal e do art. 93 do Decreto-Lei 200/1967. 
20.	Ademais, de acordo com vasta jurisprudência desta Corte, não basta a comprovação da execução do objeto para se concluir pela regular aplicação de recursos públicos transferidos por meio de convênio ou instrumentos congêneres. Para tanto, também é preciso fazer prova do nexo de causalidade entre os valores repassados e as despesas incorridas.
21.	Destarte, caberia aos responsáveis, além de demonstrar o fiel cumprimento do objeto pactuado (execução física) , provar o regular emprego dos recursos públicos na sua realização (execução financeira) , em especial o correspondente nexo de causalidade; porém, essas providências não foram adotadas neste processo.
22.	Nesse cenário, a não comprovação do cumprimento das obrigações pelos responsáveis leva a concluir pela ocorrência de efetivo prejuízo aos cofres públicos.  
23.	Observo que, embora os recursos tenham sido desbloqueados durante a gestão de Antônio Gomes de Morais (peças 50-51) , a responsabilidade solidária de Edmilson Carlos Pereira de Abreu Pinheiro igualmente se encontra devidamente justificada, porque a ele competia a obrigação de entregar o REA homologado pelo MDA e outros documentos relativos à prestação de contas, em atendimento às notificações do órgão repassador feitas a partir do começo de seu mandato, que se iniciou quando o contrato ainda estava vigente; já a responsabilização do Centro dos Direitos das Populações da Região de Carajás tem fundamento na Súmula 286 deste Tribunal (peça 55, p. 6) .
24.	Nesse contexto, e como não há indícios de que os ex-presidentes da entidade contratada tenham agido de maneira diligente, reputo não ser possível reconhecer sua boa-fé, o que, aliado ao fato de não caber efetuar análise de boa-fé quanto a pessoas jurídicas, autoriza o imediato julgamento definitivo de mérito das contas, nos termos do art. 202, § 6º, do Regimento Interno do TCU.
25.	Em consequência da rejeição das alegações de defesa, exsurge o dever de julgar irregulares as contas dos responsáveis, condenando-os ao pagamento do débito apurado e aplicando-lhes a multa prevista no art. 57 da Lei 8.443/1992. 
	Ante o exposto, voto por que o Tribunal adote o Acórdão que ora submeto à deliberação deste Colegiado. 
TCU, Sala das Sessões, em 27 de setembro de 2022.
Ministro BRUNO DANTAS 
Relator